---
title: "Análisis Exploratorio"
author: "Flavio Galán, Gustavo Cruz, Pedro Guzmán"
date: "`r Sys.Date()`"
output: html_document
---

```{r setup, include=FALSE}
knitr::opts_chunk$set(echo = FALSE)
```

```{r Cargar librerias}
library(rio)
library(janitor)
library(ggplot2)
library(dplyr)
library(tidyr)
library(viridis)
library(scales)
library(readxl)
library(purrr)
library(plotly)
```


# Antecedentes y Selección de Algoritmo

```{r Unión de los datos}

original <- import("Datos/2023.sav")

addToDataset <- function(year) {
  data <- import(paste("Datos/", year, ".sav", sep=""))
  # reduced <- data[,colnames(original)]
  original <<- bind_rows(original, data)
}

ifValueConvertToNA <- function(column, values) {
  # print(paste("Removing ignored values from:", column))
  original[,c(column)] <<- ifelse(original[,c(column)] %in% values, NA, original[,c(column)])
}

for (year in 2013:2022) {
  addToDataset(year)
}

ignoredValues <- c(9, 99, 999, 9999)
affectedColumns <- c(
  "VIC_EDAD",
  "TOTAL_HIJOS",
  "NUM_HIJ_HOM",
  "NUM_HIJ_MUJ",
  "VIC_ALFAB",
  "VIC_ESCOLARIDAD",
  "VIC_EST_CIV",
  "VIC_GRUPET",
  "VIC_NACIONAL",
  "VIC_TRABAJA",
  "VIC_OCUP",
  "VIC_DEDICA",
  "VIC_DISC",
  "TIPO_DISCAQ",
  "OTRAS_VICTIMAS",
  "VIC_OTRAS_HOM",
  "VIC_OTRAS_MUJ",
  "VIC_OTRAS_N_OS",
  "VIC_OTRAS_N_AS",
  "HEC_DIA",
  "HEC_MES",
  "HEC_ANO",
  "HEC_DEPTO",
  "HEC_DEPTOMCPIO",
  "HEC_AREA",
  "HEC_RECUR_DENUN",
  "INST_DONDE_DENUNCIO",
  "AGR_EDAD",
  "AGR_ALFAB",
  "AGR_ESCOLARIDAD",
  "AGR_EST_CIV",
  "AGR_GURPET",
  "AGR_NACIONAL",
  "AGR_TRABAJA",
  "AGR_OCUP",
  "AGR_DEDICA",
  "AGRESORES_OTROS_TOTAL",
  "AGR_OTROS_HOM",
  "AGR_OTRAS_MUJ",
  "AGR_OTROS_N_OS",
  "AGR_OTRAS_N_AS",
  "CONDUCENTE",
  "LEY_APLICABLE",
  "ARTICULOVIF1",
  "ARTICULOVIF2",
  "ARTICULOVIF3",
  "ARTICULOVIF4",
  "ARTICULOVCM1",
  "ARTICULOVCM2",
  "ARTICULOVCM3",
  "ARTICULOVCM4",
  "ARTICULOCODPEN1",
  "ARTICULOCODPEN2",
  "ARTICULOCODPEN3",
  "ARTICULOCODPEN4",
  "ARTICULOTRAS1",
  "ARTICULOTRAS2",
  "ARTICULOTRAS3",
  "ARTICULOTRAS4",
  "MEDIDAS_SEGURIDAD",
  "ORGANISMO_REMITE",
  "QUIEN_REPORTA",
  "ORGANISMO_JURISDICCIONAL"
)


for (col in affectedColumns) {
	ifValueConvertToNA(col, ignoredValues)
}

# Ignorar también TIPO_MEDIDA, se ignora con valor z
ifValueConvertToNA("TIPO_MEDIDA", c("z"))

# Por alguna razón se crea esta columna, todos sus valores son NAN así que la borramos.
original$`filter_$` <- NULL

summary(original)
```

Con esto podemos decir que el dataset tiene `r ncol(original)` variables y `r nrow(original)` observaciones.


# Antecedentes



# Referencias

Ley, C., & Rato Barrio, M. (2008). Violencia intrafamiliar: Un estudio sobre la acción psicosocial basada en los contextos socioculturales y la participación activa de las mujeres indígenas en Guatemala. In IV Congreso Universidad y Cooperación para el Desarrollo. Libro y CD de Comunicaciones (Vol. 1).

Fernández Melgar, A. A. (2023). La pobreza como factor promotor de violencia intrafamiliar de casos judializados en el departamento de Guatemala (Doctoral dissertation, Universidad de San Carlos de Guatemala).

Pineda González, A., & Arana Sincal, L. M. (2015). Percepción de la violencia intrafamiliar en los niños de la Escuela Oficial Urbana Mixta del Cantón Norte, Patzún, Chimaltenango, Guatemala (Doctoral dissertation, Universidad de San Carlos de Guatemala).