---
title: "Análisis Exploratorio"
author: "Flavio Galán, Gustavo Cruz, Pedro Guzmán"
date: "`r Sys.Date()`"
output: html_document
---

```{r setup, include=FALSE}
knitr::opts_chunk$set(echo = FALSE)
```

```{r Cargar librerias}
library(rio)
library(janitor)
library(ggplot2)
library(dplyr)
library(tidyr)
library(viridis)
library(scales)
library(readxl)
library(purrr)
library(plotly)
```


# Antecedentes y Selección de Algoritmo

```{r Unión de los datos}

original <- import("Datos/2023.sav")

addToDataset <- function(year) {
  data <- import(paste("Datos/", year, ".sav", sep=""))
  # reduced <- data[,colnames(original)]
  original <<- bind_rows(original, data)
}

ifValueConvertToNA <- function(column, values) {
  # print(paste("Removing ignored values from:", column))
  original[,c(column)] <<- ifelse(original[,c(column)] %in% values, NA, original[,c(column)])
}

for (year in 2013:2022) {
  addToDataset(year)
}

ignoredValues <- c(9, 99, 999, 9999)
affectedColumns <- c(
  "VIC_EDAD",
  "TOTAL_HIJOS",
  "NUM_HIJ_HOM",
  "NUM_HIJ_MUJ",
  "VIC_ALFAB",
  "VIC_ESCOLARIDAD",
  "VIC_EST_CIV",
  "VIC_GRUPET",
  "VIC_NACIONAL",
  "VIC_TRABAJA",
  "VIC_OCUP",
  "VIC_DEDICA",
  "VIC_DISC",
  "TIPO_DISCAQ",
  "OTRAS_VICTIMAS",
  "VIC_OTRAS_HOM",
  "VIC_OTRAS_MUJ",
  "VIC_OTRAS_N_OS",
  "VIC_OTRAS_N_AS",
  "HEC_DIA",
  "HEC_MES",
  "HEC_ANO",
  "HEC_DEPTO",
  "HEC_DEPTOMCPIO",
  "HEC_AREA",
  "HEC_RECUR_DENUN",
  "INST_DONDE_DENUNCIO",
  "AGR_EDAD",
  "AGR_ALFAB",
  "AGR_ESCOLARIDAD",
  "AGR_EST_CIV",
  "AGR_GURPET",
  "AGR_NACIONAL",
  "AGR_TRABAJA",
  "AGR_OCUP",
  "AGR_DEDICA",
  "AGRESORES_OTROS_TOTAL",
  "AGR_OTROS_HOM",
  "AGR_OTRAS_MUJ",
  "AGR_OTROS_N_OS",
  "AGR_OTRAS_N_AS",
  "CONDUCENTE",
  "LEY_APLICABLE",
  "ARTICULOVIF1",
  "ARTICULOVIF2",
  "ARTICULOVIF3",
  "ARTICULOVIF4",
  "ARTICULOVCM1",
  "ARTICULOVCM2",
  "ARTICULOVCM3",
  "ARTICULOVCM4",
  "ARTICULOCODPEN1",
  "ARTICULOCODPEN2",
  "ARTICULOCODPEN3",
  "ARTICULOCODPEN4",
  "ARTICULOTRAS1",
  "ARTICULOTRAS2",
  "ARTICULOTRAS3",
  "ARTICULOTRAS4",
  "MEDIDAS_SEGURIDAD",
  "ORGANISMO_REMITE",
  "QUIEN_REPORTA",
  "ORGANISMO_JURISDICCIONAL"
)


for (col in affectedColumns) {
	ifValueConvertToNA(col, ignoredValues)
}

# Ignorar también TIPO_MEDIDA, se ignora con valor z
ifValueConvertToNA("TIPO_MEDIDA", c("z"))

# Por alguna razón se crea esta columna, todos sus valores son NAN así que la borramos.
original$`filter_$` <- NULL

summary(original)
```

Con esto podemos decir que el dataset tiene `r ncol(original)` variables y `r nrow(original)` observaciones.

## Predicción Buscada

Buscamos predecir la diferencia de edad entre la víctima y el abusador. La razón por la que seleccionamos esta variable es que para realizar una predicción del tipo "¿Una víctima reportará ser abusada o no?" necesitamos saber más datos sobre todas las personas que no reportaron ser abusadas, los cuáles realmente no los tenemos. Por lo tanto, nuestro modelo se basa ya sabiendo que la víctima reportó ser abusada, según las características del caso ¿Cuál es la diferencia de edad entre la víctima y el abusador?


# Antecendetes

La violencia intrafamiliar en Guatemala constituye un grave problema de salud pública, cuya magnitud se ve reflejada en las estadísticas nacionales. Como señala Morales Ruiz (2007), se estima que entre el 20% y el 50% de las mujeres han sido maltratadas físicamente por su pareja en la mayor parte de los países. Sin embargo, no se cuenta con registros precisos debido a que muchas víctimas no denuncian por temor, inseguridad sobre su futuro, preocupación por sus hijos, dependencia económica, lazos emotivos o por el desarrollo del síndrome de incapacidad aprendida. Esta realidad se agrava en el contexto guatemalteco, donde factores históricos, socioeconómicos y culturales han normalizado diversas formas de violencia.

El fenómeno de la violencia intrafamiliar en Guatemala presenta múltiples dimensiones. Fernández Melgar (2023) identifica cuatro formas principales: física, que incluye golpes, patadas y otras agresiones corporales; psicológica, manifestada a través de humillaciones, críticas y amenazas que desvalorizan a la víctima; económica, que implica la privación de recursos para cubrir necesidades básicas; y sexual, que incluye la imposición de actos sexuales no deseados. Estas manifestaciones se entrelazan en ciclos de violencia que, según el estudio de Walker (1978), constan de tres fases: acumulación de tensión, explosión o agresión, y reconciliación, generando patrones de abuso que se repiten y agravan con el tiempo.

La investigación sobre los factores que promueven la violencia intrafamiliar en Guatemala señala a la pobreza como un elemento significativo. Según Fernández Melgar (2023), "el ser pobre acarrea dificultades en las relaciones familiares generando estrés y angustia, no saber con qué cubrir las necesidades básicas o comer hoy y mañana desconocer si habrá dinero es una preocupación que encaran muchas familias guatemaltecas". Datos del Instituto Nacional de Estadística de Guatemala indican que el 57% de la población vive en pobreza y el 21,7% en extrema pobreza, concentrándose en áreas rurales (74%) y en población indígena (76%). Otros factores como el alcoholismo, el desempleo, el machismo y los patrones de crianza violentos también han sido identificados como promotores significativos de la violencia en el hogar.

Un aspecto particularmente relevante para nuestro proyecto es la diferencia de edad entre víctimas y agresores. Estudios como el de Ley y Rato (2008) revelan que en situaciones donde existe una marcada diferencia de edad, generalmente con agresores mayores que sus víctimas, se establecen relaciones de poder desequilibradas que facilitan la perpetuación de la violencia. Esta dinámica se ve reforzada por factores culturales y sociales que normalizan relaciones asimétricas, especialmente en contextos donde prevalecen visiones tradicionales sobre los roles de género. Como indican Pineda González y Arana Sincal (2015), los niños que presencian o son víctimas de violencia pueden desarrollar percepciones distorsionadas sobre las relaciones de poder, llegando a considerar la violencia como algo natural o necesario.

Las consecuencias de la violencia intrafamiliar son profundas y afectan múltiples dimensiones de la vida de las víctimas. A nivel psicológico, Cabrera Pérez-Armiñan (2006) identifica que la impunidad genera implicaciones como "invalidar y negar la experiencia de sufrimiento vivida, producir impotencia, culpa y vergüenza en las víctimas, alterar la necesidad de protección del ser humano, y destruir la confianza social". Las víctimas suelen manifestar síntomas de duelo, ansiedad, depresión, estrés, miedo y culpa, que con frecuencia se somatizan en dolores corporales. En niños y adolescentes, estas experiencias pueden afectar su rendimiento escolar, conducta y autoestima, perpetuando ciclos de violencia intergeneracionales.

El marco legal guatemalteco reconoce la violencia intrafamiliar como una violación a los Derechos Humanos. Según el Artículo 1 de la Ley para Prevenir, Sancionar y Erradicar la Violencia Intrafamiliar (Decreto 97-96), esta se entiende como cualquier acción u omisión que directa o indirectamente cause daño físico, sexual, psicológico o patrimonial a cualquier miembro de la familia. Sin embargo, como señala Fernández Melgar (2023), existe un alto porcentaje de impunidad en estos casos, lo que perpetúa los ciclos de violencia. La Constitución Política de Guatemala, en su artículo 47, garantiza la protección social, económica y jurídica de la familia, pero la implementación efectiva de estas protecciones sigue siendo un desafío.

En este contexto, nuestro proyecto busca contribuir a la prevención y detección temprana de la violencia intrafamiliar, particularmente en casos donde existe una diferencia de edad significativa entre víctima y agresor. Basándonos en los antecedentes presentados, consideramos fundamental desarrollar herramientas predictivas que permitan identificar patrones de riesgo y factores protectores, para así implementar intervenciones más efectivas y oportunas. Como señalan Ley y Rato (2008), los programas de acción psicosocial que parten de la participación activa de las propias víctimas y se adaptan a sus contextos socioculturales han demostrado mayor efectividad en la ruptura de ciclos de violencia.
## Referencias

Ley, C., & Rato Barrio, M. (2008). Violencia intrafamiliar: Un estudio sobre la acción psicosocial basada en los contextos socioculturales y la participación activa de las mujeres indígenas en Guatemala. In IV Congreso Universidad y Cooperación para el Desarrollo. Libro y CD de Comunicaciones (Vol. 1).

Fernández Melgar, A. A. (2023). La pobreza como factor promotor de violencia intrafamiliar de casos judializados en el departamento de Guatemala (Doctoral dissertation, Universidad de San Carlos de Guatemala).

Pineda González, A., & Arana Sincal, L. M. (2015). Percepción de la violencia intrafamiliar en los niños de la Escuela Oficial Urbana Mixta del Cantón Norte, Patzún, Chimaltenango, Guatemala (Doctoral dissertation, Universidad de San Carlos de Guatemala).