---
title: "Análisis Exploratorio"
author: "Flavio Galán, Gustavo Cruz, Pedro Guzmán"
date: "`r Sys.Date()`"
output: html_document
---

```{r setup, include=FALSE}
knitr::opts_chunk$set(echo = FALSE)
```

# Análisis Exploratorio

## Obtención y limpieza del Dataset

Los datos con los que trabajaremos serán los de INE, específicamente los datos relacionado a violencia intrafamiliar.

Primero tenemos que unir todos los datos recopilados desde el 2013 hasta el 2023, para lograrlo nos topamos con varias dificultades, la primera de esta es que los datos no tienen la misma cantidad de columnas en todos los años como se puede apreciar a continuación.

```{r Carga de los datos}
library(rio)
library(janitor)

original <- import("Datos/2013.sav")
summary(original)

addToDataset <- function(year) {
  data <- import(paste("Datos/", year, ".sav", sep=""))
  reduced <- data[,colnames(original)]
  original <<- rbind(original, reduced)
}

for (year in 2014:2023) {
  addToDataset(year)
  summary(original)
}

#data_2013 <- import("Datos/2013.sav")
#data_2014 <- import("Datos/2014.sav")
#data_2015 <- import("Datos/2015.sav")
#data_2016 <- import("Datos/2016.sav")
#data_2017 <- import("Datos/2017.sav")
#data_2018 <- import("Datos/2018.sav")
#data_2019 <- import("Datos/2019.sav")
#data_2020 <- import("Datos/2020.sav")
#data_2021 <- import("Datos/2021.sav")
#data_2022 <- import("Datos/2022.sav")
#data_2023 <- import("Datos/2023.sav")

#compare_df_cols(data_2013, data_2014, data_2015,data_2016,data_2017,data_2018,data_2019,data_2020,data_2021,data_2022,data_2023)
```

